臺灣臺北地方法院刑事判決　　　　　　 96年度簡上字第253號
上　訴　人　臺灣臺北地方法院檢察署檢察官
被　　　告　乙○○
上列上訴人因被告詐欺案件，不服本院九十六年度簡字第一八五
二號，中華民國九十六年六月二十六日所為第一審簡易判決（起
訴書案號：臺灣臺北地方法院檢察署九十六年度偵緝字第八三○
號）提起上訴，本院管轄第二審之合議庭判決如下：；
    主  文
原判決撤銷。
乙○○幫助共同意圖為自己不法之所有，以詐術使人將本人之物
交付，處有期徒刑月，如易科罰金，以銀元佰元即新臺幣玖
佰元折算壹日，減為有期徒刑壹月又拾伍日，如易科罰金，以銀
元佰元即新臺幣玖佰元折算壹日。
    事  實
一、乙○○依其已成年之社會經驗及智識程度，明知金融機構存
    摺帳戶及金融卡為個人信用之表徵，任何人只要有少許之金
    錢，均可自行到金融機構申請開立存款帳戶及申請金融卡，
    並無特別之窒礙，並可預見將自己所有之存摺、金融卡及密
    碼等金融帳戶資料交付或提供他人使用，可能因此供不法詐
    騙集團用以詐騙他人將款項匯入後，再加以提領，並能預見
    可能因而幫助他人從事詐欺取財之財產犯罪，竟不違背其本
    意，基於幫助姓名年籍不詳之成年詐騙集團人員詐欺取財之
    犯意，於民國九十三年五月十三日後之某日時，在臺北縣深
    坑鄉農會附近，將其於九十三年五月十三日至臺北縣深坑鄉
    ○○路○段一五六號臺北國際商業銀行（下稱臺北國際商銀
    ）深坑分行所開設帳號第0000000000000號帳
    戶之存摺、金融卡及密碼，以新臺幣（下同）四千元之代價
    販賣交付予詐騙集團成年成員使用，幫助該成年詐騙集團人
    員詐騙他人財物。該詐騙集團成員於取得乙○○上揭帳戶之
    存摺、金融卡及密碼後，即與渠所屬集團成員，共同基於意
    圖為自己不法所有之詐欺取財犯意聯絡（聲請簡易判決處刑
    書贅載概括二字，應予刪除），於九十四年九月七日上午十
    時許，由該詐騙集團某女成年成員自稱為海外基金投資職員
    王小姐，以電話號碼0000000000號通知甲○○抽
    中彩金港幣三十萬元，隨後再由另一成年成員自稱是海外基
    金投資宋主任，以電話號碼0000000000號向甲○
    ○解釋抽獎活動流程，並表示香港獎券管理局與渠有合作，
    並給予00000000000000號電話號碼供甲○○
    確認，甲○○撥打後，又有一自稱香港獎券管理局副理謝振
    良之成年男成員告知甲○○確實中獎並須加入正式會員才能
    領獎，且此筆彩金暫存放在香港恆生銀行帳號第00000
    000000號帳戶中，經甲○○撥打香港恆生銀行000
    00000000000號電話確認後，確有港幣三十萬元
    ，甲○○因而誤信為真，陷於錯誤而自同年九月十二日上午
    十時起先後匯款共四百三十七萬九百六十四元至上開詐騙集
    團所指定帳戶內，其中二十三萬元係甲○○依指示於九十四
    年九月十五日至彰化銀行北臺南分行匯款至乙○○上開臺北
    國際商銀帳戶內，匯款後旋即遭該詐騙集團成員提領一空。
    嗣甲○○發覺受騙而於九十四年九月十五日十六時許至臺南
    市警察局第五分局公園派出所報警處理，始循線查獲上情。
二、案經高雄市政府警察局新興分局報請臺灣高雄地方法院檢察
    署檢察官呈請臺灣高等法院檢察署檢察長核准令轉臺灣臺北
    地方法院檢察署檢察官偵查聲請以簡易判決處刑。
    理  由
一、上開事實，業據被告乙○○於偵查及本院審理中坦承不諱，
    復經被害人甲○○指述在卷，又有被告所開設之臺北國際商
    銀帳號第0000000000000號開戶資料、客戶歷
    史資料查詢明細表及被害人甲○○匯款之彰化銀行匯款回條
    聯（均影本）等附卷可稽，是被告之任意性自白顯與事實相
    符，本案事證明確，被告犯行堪以認定，應予依法論科。
二、(一)被告行為後，刑法部分條文業於九十四年一月七日修正
        ，同年二月二日經總統令公布，並自九十五年七月一日
        起施行。修正後刑法第二條第一項規定：「行為後法律
        有變更者，適用行為時之法律。但行為後之法律有利於
        行為人者，適用最有利於行為人之法律。」，此條規定
        與刑法第一條罪刑法定主義契合，係規範行為後法律變
        更所生新舊法律比較適用之準據，是刑法第二條本身雖
        經修正，尚無比較新舊法之問題，應一律適用裁判時之
        現行刑法第二條以決定適用之刑罰法律。又本次修正涵
        蓋之範圍甚廣，故比較新舊法時，應就罪刑有關之共犯
        、未遂犯、想像競合犯、牽連犯、連續犯、結合犯，以
        及累犯加重、自首減輕暨其他法定加減原因（如身分加
        減）與加減例等一切情形，綜其全部罪刑之結果而為比
        較，復有最高法院九十五年五月二十三日所為之九十五
        年度第八次刑事庭會議決議第一點法律變更之比較適用
        原則(四)可資參照。
    (二)刑法上之幫助犯，係指以幫助之意思，對於正犯資以助
        力，而未參與實施犯罪之行為者而言（最高法院四十九
        年臺上字第七十七號判例意旨參照）。查被告係基於幫
        助之意思，將其所有上開帳戶存摺、金融卡及密碼交予
        姓名年籍不詳之成年詐騙集團成員，以供被害人轉帳之
        用，而為詐欺取財罪構成要件以外之行為，核其所為，
        係犯刑法第三十條第一項前段、第三百三十九條第一項
        幫助詐欺取財罪。又刑法第三百三十九條第一項之詐欺
        取財罪，其法定刑為「五年以下有期徒刑、拘役或科或
        併科（銀元）一千元以下罰金。」，依修正後刑法施行
        法所增訂第一條之一第一項「中華民國九十四年一月七
        日刑法修正施行後，刑法分則編所定罰金之貨幣單位為
        新臺幣。」及該條第二項「九十四年一月七日刑法修正
        時，刑法分則編未修正之條文定有罰金者，自九十四年
        一月七日刑法修正施行後，就其所定數額提高為三十倍
        。但七十二年六月二十六日至九十四年一月七日新增或
        修正之條文，就其所定數額提高為三倍。」之規定，刑
        法第三百三十九條第一項之詐欺取財罪所得科處之罰金
        刑為新臺幣三萬元以下罰金，而依被告行為時之法律即
        罰金罰鍰提高標準條例第一條前段規定提高倍數為十倍
        之規定，該罪所得科處之罰金刑為一萬元以下罰金，經
        換算為新臺幣後為新臺幣三萬元以下罰金，適用結果修
        正前後刑法第三百三十九條第一項之詐欺取財罪二者罰
        金額度相同，應逕行適用裁判時法即刑法施行法第一條
        之一第一項、第二項前段之規定。另依修正後刑法第三
        十三條第五款：「主刑之種類如下：‧‧‧五、罰金：
        新臺幣一千元以上，以百元計算之。」之規定，刑法第
        三百三十九條第一項之罪所得科處之罰金刑最低為新臺
        幣一千元，已較被告行為時之法律所規定之罰金最低額
        為高，因此，就罰金刑法定最低刑度部分比較上述修正
        前、後之法律，自以被告行為時即修正前刑法第三十三
        條第五款之規定較有利於被告。
    (三)修正前刑法第二十八條規定：「二人以上共同實施犯罪
        之行為者，皆為共犯。」，修正後刑法第二十八條則規
        定為：「二人以上共同實行犯罪之行為者，皆為共犯。
        」，揆諸本條之修正理由係為釐清陰謀共同正犯、預備
        共同正犯、共謀共同正犯是否符合正犯之要件，被告所
        幫助之成年詐騙集團成員間均為有犯意聯絡及行為分擔
        之共同正犯，並非陰謀犯或預備犯，不論依修正前或修
        正後之規定均係共同實施犯罪行為之共同正犯，是新舊
        法處罰之輕重相同，且對於被告並無有利不利之問題，
        應依一般法律適用原則適用裁判時法即修正後刑法第二
        十八條之規定（最高法院九十五年十一月七日所為九十
        五年度第二十一次刑事庭會議決議意旨參照）。
    (四)修正前刑法第三十條第一項、第二項分別規定為「幫助
        他人犯罪者，為從犯。雖他人不知幫助之情者，亦同。
        」、「從犯之處罰，得按正犯之刑減輕之。」，修正後
        則分別規定為「幫助他人實行犯罪行為者，為幫助犯。
        雖他人不知幫助之情者，亦同。」、「幫助犯之處罰，
        得按正犯之刑減輕之。」，此條之修正，立法理由旨在
        明確宣示幫助犯採取「限制從屬形式」，以杜爭議，且
        將名詞上易生誤解之「從犯」更正為「幫助犯」，以符
        本意，僅屬文字之修正，並非屬法律變更，自無新舊法
        比較適用之問題，應逕行適用裁判時法之刑法第三十條
        第一項、第二項之規定（最高法院九十五年十一月七日
        所為九十五年度第二十一次刑事庭會議決議意旨參照）
        ，查被告為幫助犯，其提供帳戶之存摺、金融卡、密碼
        等資料予實施詐騙者，對被害人財產損害之造成，較諸
        具犯罪支配力之正犯有明顯之差異，是其上開所為，應
        依刑法第三十條第二項規定，按正犯之刑減輕之。另被
        告行為時刑法第六十八條規定：「拘役或罰金加減者，
        僅加減其最高度。」，其中有關罰金之規定，於被告行
        為後已移列為刑法第六十七條並修正為：「罰金加減者
        ，其最高度及最低度同加減之。」，惟如上所述，被告
        行為時之刑法第三十三條第五款規定罰金為銀元一元即
        新臺幣三元以上，被告行為後，該款修正為「罰金為一
        千元以上，以百元計算之。」，經比較新、舊法結果，
        以修正前之刑法第六十八條較有利於被告。
    (五)原審以被告罪證明確，予以論罪科刑，固非無見；惟被
        告之犯罪時間在九十六年四月二十四日以前，經核並無
        中華民國九十六年罪犯減刑條例第三條所定不予減刑或
        該條例第五條所定不得減刑之情形，應依該條例第二條
        第一項第三款之規定予以減刑，原審未及審酌此情，尚
        有未合。是檢察官上訴意旨以幫助犯係從犯，係從屬於
        正犯而成立，刑法上既無「共同幫助」之情，當亦無「
        幫助共同」之可言，蓋幫助係從屬於正犯而成立，幫助
        一人為幫助，幫助二人、三人仍為幫助，因此論以「幫
        助犯罪」即可，不應論以「幫助共同犯罪」，否則於論
        結欄內以幫助犯論罪時仍須引用刑法第二十八條共犯之
        條文似有不妥，本件原判決論處被告「幫助共同詐欺取
        財」，並於論結法條併引刑法第三十條第一項前段、第
        二十八條規定，難認允當云云，指摘原判決不當，雖無
        理由，然原判決既有上開可議之處，自應由本院予以撤
        銷改判。爰審酌被告提供帳戶供詐騙集團使用，所為已
        影響社會正常經濟交易安全秩序，增加被害人尋求救濟
        之困難，並使犯罪之追查趨於複雜，及其犯罪之動機、
        目的、手段、所交付之帳戶存摺、金融卡之數量暨其犯
        罪後坦承犯行之態度等一切情狀，量處如主文第二項前
        段所示之刑，以示懲儆。又修正前刑法第四十一條第一
        項前段規定：「犯最重本刑為五年以下有期徒刑以下之
        刑之罪，而受六個月以下有期徒刑或拘役之宣告，因身
        體、教育、職業、家庭之關係或其他正當事由，執行顯
        有困難者，得以一元以上三元以下折算一日，易科罰金
        。」，再被告行為時之易科罰金折算標準，修正前罰金
        罰鍰提高標準條例第二條（已於九十五年五月十七日修
        正刪除，並自九十五年七月一日起施行）前段規定，就
        其原定數額提高為一百倍折算一日，則本案被告行為時
        之易科罰金折算標準，應以銀元一百元以上，三百元以
        下折算一日，經折算為新臺幣後，應以新臺幣三百元以
        上，九百元以下折算一日。而修正後刑法第四十一條第
        一項前段則規定：「犯最重本刑為五年以下有期徒刑以
        下之刑之罪，而受六個月以下有期徒刑或拘役之宣告者
        ，得以新臺幣一千元、二千元或三千元折算一日，易科
        罰金。」，經比較新舊法結果，以行為時所適用之修正
        前刑法第四十一條第一項、修正前罰金罰鍰提高標準條
        例第二條規定較有利於被告，是依刑法第二條第一項前
        段之規定，自應適用行為時即修正前刑法第四十一條第
        一項前段、修正前罰金罰鍰提高標準條例第二條之規定
        ，併諭知被告易科罰金之折算標準。再被告之犯罪時間
        在九十六年四月二十四日以前，經核並無中華民國九十
        六年罪犯減刑條例第三條所定不予減刑或該條例第五條
        所定不得減刑之情形，應依該條例第二條第一項第三款
        之規定予以減刑，並依該條例第九條之規定諭知易科罰
        金之折算標準。
據上論斷，應依刑事訴訟法第四百五十五條之一第一項、第三項
、第三百六十九條第一項前段、第三百六十四條、第二百九十九
條第一項前段，刑法第二條第一項前段、第三十條第一項前段、
第二項、第二十八條、第三百三十九條第一項、修正前刑法第四
十一條第一項前段，刑法施行法第一條之一第一項、第二項前段
，修正前罰金罰鍰提高標準條例第二條，現行法規所定貨幣單位
折算新臺幣條例第二條，中華民國九十六年罪犯減刑條例第二條
第一項第三款、第七條、第九條，判決如主文。
本案經檢察官郭瑜芳到庭執行職務
中　　華　　民　　國　　96　　年　　8　　 月　　20　　日
　　　　　　　　　刑事第九庭  審判長法　官　蘇素娥
                                    法  官  林怡秀
                                    法  官  黃紹紘
以上正本證明與原本無異。
本判決不得上訴。
　　　　　　　　　　　　　　　　    書記官　陳靜君
中　　華　　民　　國　　96　　年　　8 　　月　　21　　日
附錄本案論罪科刑所犯法條全文
刑法第三百三十九條
意圖為自己或第三人不法之所有，以詐術使人將本人或第三人之
物交付者，處五年以下有期徒刑、拘役或科或併科一千元以下罰
金。
以前項方法得財產上不法之利益或使第三人得之者，亦同。
前二項之未遂犯罰之。
